【裁判字號】    98,上,112
【裁判日期】    990929
【裁判案由】    遷讓房屋等
【裁判全文】
臺灣高等法院高雄分院民事判決           98年度上字第112號
上  訴  人  薛蓬春
訴訟代理人  王進勝律師
            黃淑芬律師
            陶德斌律師
被 上訴 人  陳文靜
訴訟代理人  林朋助律師
上列當事人間請求遷讓房屋等事件，上訴人對於民國98年3 月30
日臺灣屏東地方法院97年度訴字第53號第一審判決提起上訴，本
院於99年9 月15日言詞辯論終結，判決如下：
    主  文
上訴駁回。
第二審訴訟費用由上訴人負擔。
    事實及理由
一、上訴人主張：伊於民國94年9 月間，經由台灣屏東地方法院
    （下稱屏東地院）94年度執字第8448號強制執行事件（下稱
    系爭執行事件），拍賣買受屏東縣高樹鄉○○段149-58、
    149-806 、149-903 地號土地及其上義興路1 號房屋（下稱
    系爭房地）。因被上訴人原即在系爭房地開設慈惠善導書院
    （下稱系爭書院），兩造係佛門同修好友，伊亦在該處靈修
    ，故伊將系爭房地借予系爭書院使用，且未定期限，伊與被
    上訴人或系爭書院間就系爭房地並無借名登記契約存在。而
    被上訴人占有使用範圍包括屏東縣高樹鄉○○段149-58地號
    土地及其上如附圖所示編號(A) 建號135 即門牌號碼屏東縣
    高樹鄉○○路1 號房屋、編號(B) 遮雨棚、編號(C) 涼棚部
    分及同段149-806 、149-903 地號土地。嗣伊於95年間離開
    該書院，使用借貸目的業已終了，乃以書狀繕本之送達，為
    終止使用借貸之意思表示，被上訴人自屬無權占有，爰依民
    法第767 條之規定，求為命被上訴人應將坐落屏東縣高樹鄉
    ○○段149-58地號土地上如附圖所示編號(A) 建號135 即門
    牌號碼屏東縣高樹鄉○○路1 號房屋、編號(B) 遮雨棚、編
    號(C) 涼棚部分騰空，將上開土地、房屋、遮雨棚、涼棚暨
    同段149-806 、149-903 地號土地遷讓返還予伊，暨願供擔
    保請准宣告假執行之判決。
二、被上訴人則以：伊於88年間，經當時系爭房地所有權人羅能
    清之同意，使用系爭房地開設系爭書院。嗣因系爭房地遭羅
    能清之債權人聲請法院強制執行而遭查封拍賣，系爭書院有
    意購買，然因當時尚未登記為法人，且伊因信用問題不適合
    出名買受，乃借用上訴人之名義出面標下系爭房地。是上訴
    人並非系爭房地之實際所有權人，僅為系爭書院借名登記之
    名義上所有權人，故伊使用系爭房地並非無權占有，上訴人
    請求伊遷讓房地，自屬無據等語，資為抗辯。
三、原審判決駁回上訴人之請求，上訴人不服，提起上訴，其上
    訴聲明：(一)原判決廢棄。(二)被上訴人應將坐落屏東縣高樹鄉
    ○○段149-58地號土地上如附圖所示編號(A) 建號135 即門
    牌號碼屏東縣高樹鄉○○路1 號房屋、編號(B) 遮雨棚、編
    號(C) 涼棚部分騰空，將上開土地、房屋、遮雨棚、涼棚暨
    同段149-806 、149-903 地號土地遷讓返還予上訴人。(三)願
    供擔保請准宣告假執行。被上訴人則答辯聲明：上訴駁回。
四、兩造不爭執及爭執事項
甲、兩造對以下事實不爭執，並有土地、建物登記第二類謄本、
    地籍圖謄本、支票、存摺往來明細、照片及異動索引表為證
    （原審卷第39至45、99至125 、145 至152 頁），且經調閱
    系爭執行事件卷宗查核屬實，復會同屏東縣里港地政事務所
    至現場勘測無訛，製有勘驗筆錄及如附圖複丈成果圖各1 份
    可憑（原審卷第72、78頁），堪信為真實。
  (一)上訴人於94年9 月間，經由系爭執行事件拍賣取得系爭房地
    。於進行第一次拍賣時，定底標價格為新台幣（下同）525
    萬元，投標應付之保證金為105 萬元，由上訴人於94年8 月
    31日自其設於合作金庫銀行帳戶轉帳支出，並由該銀行簽發
    同額之支票1 紙作為押標金，而於得標後充為價金之一部分
    ，至其他不足之價金則由台灣土地銀行屏東分行（下稱土地
    銀行）墊付，俟上訴人完成系爭房地之所有權登記後，即以
    之向土地銀行申辦債權金額450 萬元之抵押貸款。
  (二)系爭書院於法院拍賣時不具法人格，實際負責人為被上訴人
    。
  (三)上訴人曾答應捐贈150 萬元予書院（是否附有條件有爭執）
    。
乙、爭執之事項
  (一)上訴人是否為系爭房地之實際所有權人，或係借名登記之名
    義人？
  (二)上訴人請求被上訴人遷讓返還系爭房地，有無理由？
五、上訴人是否為系爭房地之實際所有權人，或係借名登記之名
    義人？
  (一)上訴人主張系爭房地為其所有，其有將系爭房地借予被上訴
    人使用，且未定期限，兩造間之使用借貸關係業經上訴人終
    止，被上訴人為無權占有等情，為被上訴人所否認，並抗辯
    上訴人並非系爭房地之實際所有權人，僅為系爭書院借名登
    記之名義上所有權人，故被上訴人占有使用系爭房地並非無
    權占有等語。
  (二)經查，上訴人固於系爭執行事件參與投標，並繳納保證金
    105 萬元，嗣以536 萬0,900 元得標，而以該保證金抵充價
    金一部，餘款431 萬0,900 元於94年9 月12日繳清，業經本
    院調取系爭執行事件卷，有拍賣筆錄、投標書、案款收據附
    於該卷可憑。而上訴人係以其設於合作金庫銀行帳戶，於94
    年8 月31日轉帳支出105 萬元，並以該銀行簽發面額105 萬
    元支票為保證金，至於不足之價金部分，則由土地銀行墊付
    ，嗣上訴人完成系爭房地之所有權登記後，即以系爭房地設
    定抵押權為擔保，向土地銀行貸款450 萬元，業據上訴人提
    出合作金庫銀行苓雅分行支票正反面、合作金庫銀行000000
    0000000 帳號存摺、土地銀行000000000000號存摺為證（原
    審卷第99至122 頁），並為被上訴人所不爭，堪認屬實。
  (三)惟系爭房地原為羅能清所有，被上訴人於拍賣前即占有使用
    系爭房地開設系爭書院等情，為上訴人所不爭執，並有土地
    及建物登記謄本、查封筆錄、勘估照片附於系爭執行事件卷
    可稽，亦堪信實。證人余明月於原審證稱：伊目前為系爭書
    院總務，因被上訴人信用破產，不能用被上訴人名義投標，
    經伊等商量後，即以上訴人當人頭來投標，上訴人亦有答應
    ，且上訴人曾答應捐錢150 萬元，其出錢部分係要捐書院，
    系爭房地銀行貸款利息亦是書院所支付等語（原審卷第162
    、163 頁）；於本院復稱：系爭房地本來要登記為陳采慈，
    有經過開會同意，要登記之前幾天，上訴人說要以其名義去
    投標，並登記其名義，此也有經過開會同意，都同意以上訴
    人名字去投標。上訴人標得房地後，房地開支有向書院請款
    等語（本院卷第150 頁）；又證人陳采慈證稱：伊為系爭書
    院成員，系爭房地要拍賣前，兩造及伊等夫妻等人參與臨時
    開會，被上訴人說系爭房地要以伊名義登記，在場之人全部
    都同意，於法院投標當天或前一天，上訴人表示其要標並登
    記其名義，被上訴人就叫伊去代書那裡辦理貸款，伊當保證
    人，上訴人有表示要捐150 萬元給書院，捐錢並無附條件等
    語（本院卷第149 頁）；證人詹英靖亦證稱：伊曾擔任書院
    財務，目前已離開書院，貸款利息係伊直接存入上訴人帳戶
    ，因當初委託上訴人來標系爭房地，利息就由伊等支付，系
    爭房地之權利應是書院所有等語（本院卷第152 頁反面、原
    審卷第166 、167 頁），均證稱系爭房地係借名登記予上訴
    人。上開證人僅單純在系爭書院共修，與兩造並無利害關係
    ，應無迴護何造之必要，渠等對有無開會決定登記為上訴人
    名義、或有無直接聽聞上訴人同意擔任借名登記人等情，因
    時間已相隔數年，記憶模糊，致有彼此或前後所述齟齬情事
    ，惟前揭證述經隔離訊問，彼此所述一致，應不影響其真實
    性。
  (四)上訴人雖主張，其曾答應捐贈系爭書院150 萬元款項，但附
    有：書院須有正式法人登記、有監察人監督及帳務公開
    、要觀察被上訴人之為人等條件，因上開條件未成就，其
    並未贈與，是系爭房地之保證金為其所有，買賣價金為其支
    出，並未捐贈予系爭書院，系爭房地應為其所有，其係將系
    爭房地借與系爭書院使用，並無借名登記關係存在云云。惟
    上訴人於94年11月3 日將銀行貸款450 萬元之結餘款20萬1,
    790 元交付系爭書院，並將結算單據交付被上訴人，有上訴
    人所提出之存摺及被上訴人所提出結算單可稽（原審卷第
    118 頁、本院卷第263 頁）。依結算單明白記載：其支出押
    標金105 萬元、土地存款75萬1,900 元、契稅5 萬3,514 元
    、貸款服務費3 萬元、代書費1 萬9,660 元、法拍手續費
    3,000 元、茶葉3,000 元，支出總計191 萬1,074 元，減除
    120 萬元，不足71萬1,074 元，存款餘款91萬2,864 元，減
    除不足71萬1,074 元，存款餘款20萬1,790 元等情，此為上
    訴人所書立，為上訴人表示不爭執（本院卷第245 頁反面）
    ，基此可知，上訴人標買系爭房地所支付之保證金105 萬元
    等費用，其中120 萬元部分應係上訴人捐贈系爭書院之善款
    ，否則上訴人何以自支出總款減除該120 萬元，而不予計入
    ？又何以將存款減除不足額71萬1,074 元，將餘款交付系爭
    書院？是上訴人主張其捐贈上開120 萬元附有條件云云，尚
    不足取。至上訴人主張：該交付之餘款20萬1,790 元係伊借
    予被上訴人云云，惟果為借款，豈有詳載計算過程交予被上
    訴人，並將零頭90元亦予相借之理，所述亦不足採。準此，
    買賣價金之保證金105 萬元及相關費用120 萬元，雖係上訴
    人支付，惟係上訴人捐贈系爭書院，且貸款之餘款亦交付系
    爭書院，可見系爭房地之買賣價金係系爭書院所支付甚明。
  (五)再者，上訴人就買受系爭房地之餘款，雖以其名義向土地銀
    行貸款450 萬元，然貸款保證人則為被上訴人所指定之陳采
    慈，業據證人陳采慈上開證述甚詳，並有保證人同意書可參
    （本院卷第102 頁），且上開銀行貸款450 萬元經轉入上訴
    人土地銀行帳戶後，上訴人於94年11月3 日將結餘款20萬1,
    790 元交付系爭書院，此後該存摺之存款均為系爭書院所存
    入等情，亦為上訴人所不爭執（本院卷第232 頁反面），並
    有上訴人提出該存摺可按（原審卷第118 至122 頁）。參以
    上訴人自承系爭房地之94年度地價稅、96年度房屋稅係由被
    上訴人支付，水電費自上訴人標買至今均由被上訴人支付，
    銀行貸款利息由被上訴人繳納至96年，因上訴人於95年間與
    被上訴人理念不合而離開系爭書院，另至法鼓山修行，於96
    年11月23日結清該存摺帳戶，並領取存摺餘款69萬8,594 元
    ，而不許被上訴人繳納貸款利息等語（本院卷第35頁正反面
    、第98頁、第204 頁反面、第205 頁正面）。則就系爭書院
    於上訴人結清帳戶前，均使用均使用上訴人土地銀行帳戶結
    餘款及自行存入款項以繳納費用觀之，堪認該貸款應係系爭
    書院以上訴人名義為借款人而貸得。上訴人雖主張系爭房地
    之保險費、部分地價稅、部分房屋稅係伊繳納，且伊曾交付
    系爭書院5 萬8,300 元、4 萬6,200 元鋁窗費用及整地費用
    云云，惟若上訴人與被上訴人間有使用借貸關係，何以未約
    定地價稅、房屋稅應由何人繳納，竟或由上訴人繳納，或由
    被上訴人繳納，參以系爭書院本即由信徒不定期、不定額捐
    贈，以敷支出各項費用，此亦包括上訴人及翁金春之捐助，
    為上訴人所陳明（本院卷第232 頁反面），足徵上訴人上開
    支出應僅係捐助性質，尚難認上訴人係以所有權人身分所支
    付。是系爭書院確有支付基於系爭房地所有權之相關費用，
    上訴人亦同意由系爭書院支出，故而系爭書院始為系爭房地
    之真正所有權人。
  (六)至上訴人主張為系爭房地真正所有權人，固舉證人翁金春證
    稱：伊為上訴人同居人，同居20幾年，亦為上訴人之受僱人
    ，擔任會計工作。伊知道上訴人有購買系爭房地，因為當時
    伊曾在系爭書院共修，標買系爭房地都是上訴人去銀行提款
    購買，再到銀行辦貸款。上訴人原本要捐款100 多萬元給慈
    惠善導書院，條件是該書院要設立財團法人，被上訴人一直
    拖很久沒有設立登記，伊就告訴上訴人不要捐給被上訴人等
    語（本院卷第115 頁正反面）；又舉證人王秀月證稱：伊曾
    在系爭書院共修，系爭房地真正所有權人是上訴人，因當時
    在談購買系爭房地時，只有上訴人有錢，所以是上訴人出錢
    購買，上訴人一開始上訴人要捐錢給書院，但條件是書院要
    設立財團法人而且財務要公開，後來上訴人認為一直沒有設
    立，所以就不捐贈等語（本院卷第115 頁反面、第116 頁正
    面）。惟證人翁金春係上訴人之同居人，其並稱：被上訴人
    拖很久未辦理財團法人登記，伊就告訴上訴人不要捐給被上
    訴人，因被上訴人沒有德行，上訴人同意捐100 多萬元係在
    標買系爭房地前，伊勸上訴人不要捐贈係在標買系爭房地後
    等語（本院卷第115 頁正反面），顯見證人翁金春對被上訴
    人已有主觀評斷，並於標買系爭房地後，復勸上訴人不要捐
    贈，尚難期其證述為客觀公正。且上訴人於標買系爭房地時
    支付保證金等費用其中120 萬元係贈與系爭書院，業如前述
    ，則贈與行為已完成，證人翁金春就此部分之贈與亦無從勸
    阻。又證人王秀月另證稱：伊在系爭書院時間很短，最後一
    次參加活動約在94年，當時系爭房地還在談的當中，尚未購
    買等語（本院卷第116 頁正反面），則證人王秀月於上訴人
    標買系爭房地時已離開系爭書院，對於有無借名登記，是否
    已贈與現金一事，自難完整知悉，亦不得認其證述為可採。
    是以上開證述自不足採為有利上訴人之認定。
  (七)上訴人又主張，其若有捐贈，系爭書院何以未給予感謝狀，
    且其後上訴人有出賣系爭房地予系爭書院，至於系爭書院推
    由何人買受，係由書院決定，本來買賣契約於96年3 月與簡
    士程簽訂，因其無法繳納買賣價金，所以取消買賣，書院再
    決定由陳瓊瑤出面與上訴人簽訂買賣契約，買賣價金僅繳70
    萬元，其餘未繳，後來陳瓊瑤也與上訴人解除契約云云，並
    提出不動產買賣契約、存摺為證（原審卷第4 至8 、49、
    174 頁）。惟上訴人於另案台灣高雄地方法院檢察署97年度
    偵字第27229 號背信案件偵查中陳稱：伊92年加入書院，之
    前有捐款給書院，但若是書院成員捐款都沒有開收據或感謝
    狀，若是外面信徒來捐款就會開等語（該卷第17、18頁），
    是系爭書院未開立收據或給予感謝狀，自不得謂上訴人即未
    捐贈120 萬元。又證人即受託處理上訴人與陳瓊瑤不動產買
    賣契約事宜之代書賴龍雄證稱：當時雙方寫契約時，有談到
    上訴人所出的錢全部還他，轉貸部分就去還銀行，上訴人向
    法院支付之保證金如何返還，伊不清楚其約定，這買賣契約
    書只是要給銀行看，要辦貸款用，上訴人是主張要拿到契約
    內所約定之650 萬元價金，後來上訴人與陳瓊瑤協議將買賣
    撤銷掉等語（原審卷第164 頁），雖表示上訴人有要求陳瓊
    瑤應給付該買賣價金，惟證人陳瓊瑤證稱：伊之前為系爭書
    院之成員，目前已經離開書院，伊不清楚系爭房地是否書院
    借名登記為上訴人名義，該房地後來本要登記給簡士程，因
    簡士程無法貸款，所以要登記伊名字，被上訴人告知伊不是
    購買，而且伊沒有要買上訴人這塊房地，也沒有說是書院要
    買。因系爭房地銀行核定貸款金額為380 萬元，而原本銀行
    貸款450 萬元，不足70萬元，伊先拿70萬元出來，是直接交
    給余明月去清償貸款等語（本院卷第151 至152 頁），酌以
    上訴人自承：伊發現事情不對，才要把系爭房地脫手，出賣
    簡示程、陳瓊瑤前有朋友去看系爭房地等語（原審卷第157
    頁、本院卷第205 頁），證人陳采慈亦證稱：因上訴人說要
    出賣系爭土地，且要出賣別人，而非書院，故伊不願繼續擔
    任保證人等語（本院卷第149 頁反面），顯見上訴人因與被
    上訴人理念不合，於95年間離開系爭書院後，擬將系爭房地
    出賣他人，被上訴人始出於急迫而推由簡士程、陳瓊瑤出名
    與上訴人簽訂買賣契約，且事後已解除該買賣契約（原審卷
    第75頁），尚難據此即推翻前開上訴人係借名登記名義人而
    書立結算單及交付結餘款予系爭書院之認定，上訴人之主張
    自無足取。
  (八)據上，被上訴人抗辯上訴人並非系爭房地之真正所有權人，
    僅為系爭書院借名登記之名義上所有權人，應堪採取。是上
    訴人主張系爭房地為其所有，其將系爭房地借予被上訴人使
    用，且未定期限，兩造間之使用借貸關係業經上訴人終止，
    被上訴人為無權占有等情，洵無足採。
六、上訴人請求被上訴人遷讓返還系爭房地，有無理由？
    承前所述，上訴人與系爭書院間有借名登記關係存在，而系
    爭書院於訂立借名契約時，尚未具法人格，上訴人主張被上
    訴人係系爭書院之主持人（原審卷第34頁），為被上訴人所
    不爭，且經證人陳瓊瑤證述屬實（原審卷第159 頁），則當
    時系爭書院權利義務主體應為被上訴人。嗣系爭書院經內政
    部於97年10月核准立案「中華民國慈惠善導書院文化教育研
    究協會」，被上訴人為第1 屆理事長，任期自97年7 月26日
    起至101 年7 月26日止，並向台灣屏東地方法院為法人登記
    ，此有立案證書及負責人當選證明書、法人登記證書可參（
    原審卷第187 、188 頁、本院卷第39頁）。可知系爭書院目
    前已具法人格，被上訴人為理事長，且系爭書院之所在地位
    於系爭房地（原審卷第187 頁立案證書所載之會址所在地）
    ，被上訴人自得占有使用系爭房地。
七、綜上所述，系爭房地應為系爭書院借名登記為上訴人名義，
    上訴人主張其為真正所有權人並不足採。從而，上訴人依民
    法第767 條之規定，訴請被上訴人應將坐落屏東縣高樹鄉○
    ○段149-58地號土地上如附圖所示編號(A) 建號135 即門牌
    號碼屏東縣高樹鄉○○路1 號房屋、編號(B) 遮雨棚、編號
     (C)涼棚部分騰空，將上開土地、房屋、遮雨棚、涼棚暨同
    段149-806 、149-903 地號土地遷讓返還予上訴人，應屬無
    據，應予駁回。又上訴人之訴既經駁回，其假執行之聲請亦
    失所附麗，應併予駁回。原審為上訴人敗訴之判決，及駁回
    其假執行之聲請，並無不合。上訴意旨指摘原判決不當，求
    予廢棄改判，為無理由，應予駁回。又本件事證已臻明確，
    兩造其餘攻擊防禦方法及舉證，核與判決結果不生影響，爰
    不予論列，併予敘明。
據上論結：本件上訴為無理由，依民事訴訟法第449 條第1 項、
第78條，判決如主文。
中    華    民    國    99    年    9     月    29    日
                            民事第五庭
                                審判長法官  蔡明宛
                                法      官  李昭彥
                                法      官  魏式璧
以上正本證明與原本無異。
如對本判決上訴，須於判決送達後20日內向本院提出上訴狀，其
未表明上訴理由者，應於上訴後20日內向本院提出上訴理由書（
均須按他造當事人之人數附繕本）。上訴時應提出委任律師或具
有律師資格之人之委任狀，並依附註條文規定辦理。如委任律師
提起上訴者，應一併繳納上訴審裁判費。
中    華    民    國    99    年    9     月    29    日
                                書  記  官  林佳蓉
附註：
民事訴訟法第466 條之1 ：
對於第二審判決上訴，上訴人應委任律師為訴訟代理人，但上訴
人或其法定代理人具有律師資格者，不在此限。
上訴人之配偶、三親等內之血親、二親等內之姻親，或上訴人為
法人、中央或地方機關時，其所屬專任人員具有律師資格並經法
院認適當者，亦得為第三審訴訟代理人。
第1 項但書及第2 項情形，應於提起上訴或委任時釋明之。

司法院資訊處製作；財團法人民間司法改革基金會備份。
